【裁判字號】    94,訴,451
【裁判日期】    950321
【裁判案由】    返還所有權狀
【裁判全文】
臺灣苗栗地方法院民事判決           94年度訴字第451號
原      告  乙○○
訴訟代理人  盛枝芬律師
複  代理人  丁○○
被      告  丙○○
訴訟代理人  江錫麒律師
複  代理人  甲○○
上列當事人間請求返還所有權狀事件，本院於民國95年3 月7日
言詞辯論終結，判決如下：
    主  文
被告應將苗栗縣竹南鎮○○段三五○、三五七之一地號土地及其
上三八、三九建號建物，權利範圍均為全部，所有權人均為原告
之所有權狀原本（權狀字號依序為苗栗縣竹南地政事務所南地所
字第○三二九○三號、第○○五五五三號、第○○二五○七號、
第○○二三五九號），返還原告。
訴訟費用由被告負擔。
本判決於原告以新臺幣壹拾萬元為被告供擔保後，得假執行；但
被告如以新臺幣參拾萬元為原告預供擔保，得免為假執行。
    事實及理由
一、原告主張：
  (一)原告為苗栗縣竹南鎮○○段350、357之1地號土地及其上38
    、39建號建物（下稱系爭不動產）之所有權人，因原告誤以
    為上開權狀遺失，而於民國94年3 月28日向苗栗縣竹南地政
    事務所（下稱竹南地政事務所）申請書狀補發，然被告竟於
    公告期間提出異議，主張系爭不動產權狀4 紙，目前均在伊
    保管持有中，據此，竹南地政事務所遂駁回原告補發書狀之
    申請。然原告向被告催討返還上開權狀，被告竟均置之不理
    。查不動產所有權狀，為表彰所有權之證明文件，系爭不動
    產為原告所有，其所有權狀自亦屬原告所有，然被告無佔有
    該不動產所有權狀之正當權源，竟持有上開權狀，爰依民法
    第767 條所有物返還請求權之規定，請求被告返還上開權狀
    原本。
  (二)原告前曾向被告索還權狀，皆獲告稱不知置放何處遺失，原
    告始向地政事務所申請補發，豈料申請時卻遭被告以持有保
    管該權狀為由，致遭駁回。嗣原告再向被告索討，被告又稱
    遺失，原告始2 度申請補發，詎料被告竟又異議，致原告之
    申請再遭駁回，原告不得已始提起本訴。
  (三)被告抗辯原告未履行承擔銀行債務新臺幣（下同）31,400,0
    00元及民間債務22,150,000元之責，故伊不同意將不動產所
    有權狀交付原告云云，查系爭不動產於兩造分家前本為家族
    產業，登記於原告名下，88年7 月協議析分家產時，亦將各
    自名下之家產分歸各自所有。而所有權狀為表彰權利之證明
    文件，被告無權據為私有，本應返還原告，此與原告有無承
    擔債務乙事，並非互為對價，無同時履行抗辯可言。
  (四)原告已清償民間債務22,150,000元，另前後支付3,100 餘萬
    元本息予被告，是被告稱原告未負擔債務，實係不願返還原
    告權狀之托詞。
  (五)並聲明：如主文第1 項所示；另陳明願供擔保請准宣告假執
    行。
二、被告則以下列情詞置辯：
  (一)原告係被告之四弟，兩造及二弟曾萬吉、三弟曾榮吉，多年
    來共同經營家族事業養殖鰻魚等水產品，生意興隆。而系爭
    不動產本係被告所有，雖於68年10月24日及74年4 月17日虛
    以買賣為原因，暫登記於原告名下，惟被告仍係實際所有權
    人，故系爭不動產權狀自始至終均在被告保管持有之中。
  (二)之後四兄弟於88年7 月（農曆6 月），由母親曾王緣主持，
    經胞姊妹曾錦秀、曾森英在場見證，簽訂同意書析分家產，
    各房依同意書所載內容，取得一定之財產，同時亦分攤一定
    之債務。其中原告固分得系爭350 地號土地及其上38、39建
    號房屋（即門牌號碼苗栗縣竹南鎮○○街95、93號），惟原
    告並應分攤銀行債務31,400,000元及民間債務22,150,000元
    ，因原告迄未履行上開應負擔之債務，是被告不同意將系爭
    不動產所有權狀交付原告。
  (三)原告明知上情，竟於94年3 月間，以系爭不動產所有權狀遺
    失為由，向竹南地政事務所申請補發，經該事務所准予公告
    30日，幸被告適時發覺，於公告期間內聲明異議，該事務所
    遂駁回原告之申請。詎原告仍不死心，再於94年11月間，不
    顧觸犯刑法使公務員登載不實罪之危險，二度捏詞以遺失為
    由，向同地政事務所申請補發上述權狀，經被告發覺，再於
    公告期間，聲明異議，該地政事務所並再度駁回原告之申請
    。
  (四)依88年7 月訂立之析分家產同意書，系爭不動產固應分歸原
    告取得，然因原告依上開析分家產同意書應移轉予被告之「
    海邊」土地，即苗栗縣竹南鎮○○段365 之173 、365 之17
    6 地號地目養土地，迄今尚未辦理移轉登記予被告，依民法
    第347 條前段、第369 條、第264 條規定，原告未為對待給
    付前，被告得拒絕自己之給付，是原告請求被告交付系爭不
    動產權狀，非有理由。
  (五)被告自88年分家以來，已代清償竹南信用合作社、臺灣土地
    銀行頭份分行、華南商業銀行竹南分行之家族債務本息達43
    ,480,753元，故原告雖主張伊已清償3,000 餘萬元，惟既尚
    有1,000 餘萬元未清償，則被告於原告清償前自得拒絕自己
    之給付。
  (六)並聲明：(1)原告之訴及假執行之聲請均駁回。(2)如受不利之
    判決，願供擔保請准免為假執行。
三、查坐落苗栗縣竹南鎮○○段350、357之1地號土地及其上 38
    、39建號建物（即門牌號碼苗栗縣竹南鎮○○街95號、93號
    ），前登記為被告所有，嗣分別於68年10月24日及74年4 月
    17日移轉登記予原告，目前仍登記於原告名下。其後兩造與
    訴外人曾榮吉、游月桂，於88年7 月間，簽訂同意書析分家
    產，約定原告分得竹南鎮○○街95、93號之土地及房屋全部
    、高雄住家全部及福榮股份20% ，並應負擔銀行貸款31,400
    ,000 元 、民間債務22,150,000元、福榮全部債務1/3 即36
    ,461,930 元 、中租分期款1,277,066 元。及原告分別於94
    年3 月28日及94年11月15日，以系爭不動產所有權狀遺失為
    由，向竹南地政事務所申請補發書狀，2 次均因被告提出異
    議，而遭該地政事務所駁回申請等事實，為本院協同兩造整
    理並簡化爭點後，兩造所不爭之事實，並有原告提出之土地
    登記謄本，及被告提出之電腦前土地登記謄本及同意書在卷
    可憑（見卷第4 至11頁、第37頁、第89至97頁），堪信為真
    實。
四、惟原告主張其為系爭不動產之所有權人一節，則為被告所否
    認，並以：系爭不動產原登記於被告名下，嗣為將原告送至
    日本學習蒲燒鰻技術，始分別於68年10月24日及74年4 月17
    日，以買賣為原因移轉登記與原告，實則雙方並無真正之買
    賣行為，故被告仍為系爭不動產之實際所有權人，當然有權
    持有權狀等語置辯（見卷第86頁）。經查：
  (一)系爭不動產為兩造與其他兄弟共同之產業，為兩造所不爭（
    見卷第86頁），是以該不動產於68年及74年之前登記於被告
    名下，及其後移轉登記於原告名下，顯然均屬兄弟共同之產
    業信託登記於被告或原告名下。茲兩造及其他兄弟既已於88
    年7 月訂立同意書，析分家產，約定系爭不動產分歸原告所
    有，有被告提出之同意書在卷足稽（見卷第37頁），則原告
    自已因前開同意書之訂立，而取得系爭不動產所有權。
  (二)至被告抗辯其前以買賣為原因，將系爭不動產移轉登記與原
    告，其間並無真正之買賣行為，故被告仍為系爭不動產之實
    際所有權人一節，查析分家產前，系爭不動產既為兩造與其
    他兄弟共同之產業，則不問登記於何兄弟名下，要屬以兄弟
    之名作為共同產業之信託登記名義人。按「虛偽意思表示，
    隱藏他項法律行為者，適用關於該項法律行為之規定」，民
    法第87條第2 項定有明文。本件縱認兩造間前述之移轉登記
    ，並無真正之買賣行為，惟應認其間隱藏有信託登記之法律
    行為，依前揭規定，尚難指為無效。從而被告辯稱其為系爭
    不動產之實際所有權人云云，洵非可採。
五、又被告抗辯原告須將析分家產同意書所載之債務履行完畢，
    且須將同意書中被告分得之「海邊」土地移轉登記予被告後
    ，始能取得系爭不動產所有權狀一節，查：
  (一)所謂同時履行之抗辯，乃係基於雙務契約而發生，倘雙方之
    債務，非本於同一之雙務契約而發生，縱令雙方債務在事實
    上有密切之關係，或雙方之債務雖因同一之雙務契約而發生
    ，然其一方之給付，與他方之給付，並非立於互為對待給付
    之關係者，均不能發生同時履行之抗辯，最高法院59年台上
    字第850 號判例參照。雙務契約，謂雙方當事人互負對價關
    係之債務之契約，所謂對價關係，乃指主觀上雙方當事人所
    為給付互相依存，互為因果而有報償關係之意，故債務與債
    務間互為補償性質，而彼此互為對價，是契約之雙方當事人
    均負擔債務而無對價關係者，仍屬單務契約。
  (二)本件觀諸前開析分家產同意書，其上僅載兩造及其他2 位兄
    弟所分得之財產，及其各自應負擔之債務，並未有分得人須
    將債務履行完畢後，始能取得所分得財產之約定；又前開同
    意書上之契約當事人雖均負擔債務，惟其間並無相互依存互
    為因果之對價關係，依前揭說明，該同意書所載各自應負擔
    之債務顯非本於雙務契約而發生，其間非立於互為對待給付
    之關係，自不發生同時履行抗辯問題。是被告辯稱於原告將
    同意書上所載之債務履行完畢前，被告得拒絕交付系爭不動
    產所有權狀云云，並不足採。
六、被告另抗辯原告尚未將被告所分得之「海邊」土地，即苗栗
    縣竹南鎮○○段365 之173 、365 之176 地號土地移轉登記
    與被告，被告爰行使同時履行抗辯權云云，惟查：被告辯稱
    其依同意書所分得之「海邊」土地，即係苗栗縣竹南鎮○○
    段36 5之173 、365 之176 地號土地之情，為原告所否認，
    已難遽信；此外被告所分得之土地與原告所分得之土地，更
    無立於互為對價之關係。從而被告辯稱於原告將「海邊」土
    地移轉登記與伊之前，伊得拒絕給付系爭不動產權狀云云，
    自非有據，亦不足採。
七、按所有人對於無權占有或侵奪其所有物者，得請求返還之，
    民法第767 條前段定有明文。本件原告為系爭不動產之所有
    權人，已如前述，而所有權狀為表彰所有權之證明文件，自
    應由所有權人占有保管，此為常態之事實，而被告復未能舉
    證證明其有合法占有系爭不動產所有權狀之正當權源。從而
    原告本於民法第767 條物上請求權之規定，請求被告返還如
    主文第1 項所示之所有權狀原本，為有理由，應予准許。
八、兩造均陳明願供擔保請准宣告假執行或免為假執行，經核均
    與規定相符，爰分別酌定相當之擔保金額准許之。
九、本件事證已臻明確，兩造其餘主張、陳述與舉證，核與本件
    判決結果無影響，爰不另一一論述，附此敘明。
十、結論：本件原告之訴為有理由，依民事訴訟法第78條、第39
    0 條第2 項、第392 條第2 項，判決如主文。
中    華    民    國    95    年    3    月    21     日
                     民事庭法  官  黃佩韻
以上正本係照原本作成。
如對本判決上訴，須於判決送達後20日內向本院提出上訴狀。
                           書記官  蔡健忠
中    華    民    國    95    年    3    月    21     日


司法院資訊處製作；財團法人民間司法改革基金會備份。
